ACORDAO-COMPLETO-2404827

ACÓRDÃO 892/2020 ATA 11/2020 - PLENÁRIO

VISTOS, relatados e discutidos estes autos de solicitação do Congresso Nacional, mediante o ofício 1141/2019/SGM/P, de 7/10/2019, do presidente da Câmara dos Deputados, por intermédio do qual encaminha a solicitação de informação ao TCU 6/2019, de autoria do Sr. Deputado Federal Gilson Marques, requerendo informações sobre o impacto financeiro, para a Administração Pública, de benefícios previstos na Lei Complementar 123/2006, que instituiu tratamento diferenciado em favor das microempresas e empresas de pequeno porte.
ACORDAM os ministros do Tribunal de Contas da União, reunidos em sessão do Plenário, ante as razões expostas pelo relator:
9.1. considerar integralmente atendida a presente solicitação do Congresso Nacional, nos termos do art. 14, IV, da Resolução TCU 215/2008;
9.2. encaminhar ao solicitante cópia integral dos autos;
9.3. recomendar à Secretaria de Gestão da Secretaria Especial de Desburocratização, Gestão e Governo Digital do Ministério da Economia, com fundamento no art. 43, I, da Lei 8.443/1992 e no art. 250, III, do RI/TCU, que, no prazo de 180 (cento e oitenta) dias, contados do dia seguinte ao término dos efeitos do estado de calamidade pública reconhecido pelo Decreto Legislativo 6/2020, do Senado Federal, e relacionado ao coronavírus (Covid-19) :
9.3.1. implemente medidas para mitigar as seguintes inconsistências e limitações encontradas nos sistemas e nas bases de dados das compras governamentais, de maneira a conferir maior transparência aos dados públicos, maior viabilidade de controle dos gastos, além de possibilitar avaliar a efetividade da política de fomento às ME/EPP e auxiliar os processos de tomada de decisão pelo Governo Federal:
9.3.1.1. falha no registro, no banco de dados do Siasg, da classificação dos itens de participação aberta vinculados a itens de cota exclusiva;
9.3.1.2. ausência de modificação da classificação, quanto ao benefício, dos itens de cota exclusiva que se convertem em cota assumida e inconsistência da classificação dos fornecedores quanto ao porte;
9.3.1.3. ausência, na extração de dados, de informação quanto à quantidade autorizada/homologada utilizada no cálculo do preço global estimado;
9.3.1.4. ausência, nas contratações com base no maior desconto, de uniformidade no preenchimento das informações sobre valor contratado e ausência de informações claras sobre o percentual de desconto;
9.3.1.5. inexistência, nos sistemas utilizados pela Seges para extração dos dados, de informação sobre o preço unitário contratado;
9.3.1.6. arredondamento das casas decimais de valores referentes a preços;
9.3.1.7. contratos contendo, equivocadamente, na informação sobre preço global estimado, valores que são os dos preços unitários estimados;
9.3.1.8. contratos com preço contratado irrisório em face do preço global estimado, denotando a possibilidade de haver alguma falha de registro em um dos dois preços;
9.3.1.9. ausência de padronização na descrição dos objetos licitados e contratados, o que impede a identificação dos que, por serem iguais, podem ter os respectivos preços comparados entre si;
9.3.2. crie mecanismos de prevenção e de verificação periódica de inconsistências e discrepâncias existentes nos dados inseridos nos sistemas de compra, de modo a identificar possíveis medidas corretivas para cada caso, a exemplo da expedição de orientações sobre padronização e correto preenchimento de campos de informação pelos usuários;
9.4. recomendar ao Serviço Brasileiro de Apoio às Micro e Pequenas Empresas - Departamento Nacional, com fundamento no art. 43, I, da Lei 8.443/1992 e no art. 250, III, do RI/TCU, que inclua, nas futuras pesquisas sobre compras governamentais junto aos pequenos negócios, a obtenção de informações que permitam a realização de comparativo de preços das contratações decorrentes do tratamento diferenciado da Lei Complementar 123/2006 com os preços obtidos quando não há diferenciação de tratamento em função do porte das licitantes;
9.5. encaminhar cópia da presente deliberação à Secretaria de Gestão da Secretaria Especial de Desburocratização, Gestão e Governo Digital do Ministério da Economia e ao Serviço Brasileiro de Apoio às Micro e Pequenas Empresas;
9.6. encerrar o processo e arquivar os autos.

Solicitação do Congresso Nacional requerendo informações sobre o impacto financeiro, para a Administração Pública, dos benefícios previstos na Lei Complementar 123/2006 em favor das microempresas e empresas de pequeno porte.

Secretaria Especial de Desburocratização, Gestão e Governo Digital do Ministério da Economia; Secretaria Especial de Produtividade, Emprego e Competitividade do Ministério da Economia; Serviço Brasileiro de Apoio às Micro e Pequenas Empresas - Departamento Nacional.

3. Interessado: Mesa Diretora da Câmara dos Deputados.

13.1. Ministros presentes: José Mucio Monteiro (Presidente), Walton Alencar Rodrigues, Benjamin Zymler, Augusto Nardes, Aroldo Cedraz, Raimundo Carreiro, Ana Arraes, Bruno Dantas e Vital do Rêgo.
13.2. Ministros-Substitutos presentes: Augusto Sherman Cavalcanti, Marcos Bemquerer Costa, André Luís de Carvalho e Weder de Oliveira (Relator).

WEDER DE OLIVEIRA

Trata-se de solicitação do Congresso Nacional (SCN) [footnoteRef:2], por meio da qual a Mesa Diretora da Câmara dos Deputados requer[footnoteRef:3], por provocação do deputado federal Gilson Marques, que este Tribunal informe e esclareça "o impacto financeiro do tratamento diferenciado de microempresas e empresas de pequeno porte nas contratações públicas"[footnoteRef:4] de que trata o estatuto nacional da microempresa e da empresa de pequeno porte, instituído pela Lei Complementar 123/2006. [2:  Solicitação de Informação ao TCU (SIT) 6/2019 (peça 1) .]  [3:  Peça 1, p. 2-3.]  [4:  Peça 1, p. 2.] 
Reproduzo, a seguir, com ajustes de forma, a instrução de mérito produzida pela Secretaria de Controle Externo de Aquisições Logísticas (Selog) [footnoteRef:5]: [5:  Peça 46-48.] 
"HISTÓRICO (...) 
2.  O expediente encaminhado requer do TCU informações que esclareçam 'o impacto financeiro do tratamento diferenciado de microempresas e empresas de pequeno porte nas contratações públicas' (peça 1, p. 2) .
3.  Após a autuação, o processo foi submetido a exame da Selog, resultando em instrução (peça 9) que ofereceu sucinto panorama dos benefícios estabelecidos pela Lei Complementar (LC) 123/2006. Em resumo, destacou-se que:
a)  a Lei Complementar (LC) 123/2006 estabeleceu o tratamento favorecido, diferenciado e simplificado para microempresas e empresas de pequeno porte (ME/EPP) nas contratações públicas de bens, serviços e obras realizadas pelos Poderes da União, dos Estados, do Distrito Federal e dos Municípios;
b)  no âmbito da Administração Pública Federal, a LC 123/2006 encontra-se atualmente regulamentada pelo Decreto 8.538/2015;
c) os benefícios previstos na LC 123/2006 que estão relacionados ao estabelecimento de situações de exclusividade ou de preferência em favor das ME/EPP são os seguintes:
	Benefício
	Dispositivo legais
	Resumo das disposições normativas

	Empate ficto
	Arts. 44 e 45 da LC 123/2006 e
art. 5º do Decreto 8.538/2015.
	Nas licitações será assegurada, como critério de desempate, preferência de contratação para as ME/EPP.

	Licitação exclusiva para ME/EPP nos itens/lotes de valor até R$ 80 mil (benefício tipo I) 
	Arts. 47 e 48, I, da LC 123/2006 e art. 6º do Decreto 8.538/2015.
	A Administração Pública deverá realizar processo licitatório destinado exclusivamente à participação de ME/EPP nos itens de contratação cujo valor seja de até R$ 80.000,00.

	Exigência de subcontratação de ME/EPP (benefício tipo II) 
	Arts. 47 e 48, II, da LC 123/2006 e
art. 7º do Decreto 8.538/2015.
	A Administração Pública poderá, em relação aos processos licitatórios destinados à aquisição de obras e serviços, exigir dos licitantes a subcontratação de ME/EPP.

	Cota reservada de até 25% dos bens de natureza divisível (benefício tipo III ou cota reservada) 
	Arts. 47 e 48, III, da LC 123/2006 e
art. 8º do Decreto 8.538/2015.
	A Administração Pública deverá estabelecer, em certames para aquisição de bens de natureza divisível, cota de até 25% do objeto para a contratação de ME/EPP. Trata-se da chamada cota reservada. A outra parte dos bens divisíveis disputada por empresas de qualquer porte é a cota principal.

	Prioridade de contratação de ME/EPP sediadas local ou regionalmente
	Arts. 47 e 48, § 3º, da LC 123/2006 e
art. 9º, II, do Decreto 8.538/2015.
	Os benefícios referidos no caput do art. 48 da LC 123/2006 (mencionados nas três linhas anteriores desta tabela) poderão, justificadamente, estabelecer a prioridade de contratação para as ME/EPP sediadas local ou regionalmente, até o limite de 10% do melhor preço válido.

4.  Concluído o resumo das disposições legais sobre o assunto, esta unidade técnica propôs considerar que, dos benefícios acima, deveriam ser objeto de análise nestes autos os dos tipos I (licitação exclusiva) e III (cota reservada) . Propôs também considerar que o escopo da análise deveria envolver as licitações realizadas no Siasg/Comprasnet durante o período de 1º/1/2016 a 30/6/2019, não compreendendo a avaliação quanto aos potenciais benefícios da política de tratamento diferenciado, relativamente ao estímulo à contratação de ME/EPP.
5.  Na instrução também foi informado que não foram encontrados estudos e jurisprudência sobre o assunto, e que não se fizera possível utilizar a internet e as bases de dados disponíveis internamente no TCU para realizar o comparativo solicitado, razão pela qual seria necessário diligenciar a Secretaria de Gestão da Secretaria Especial de Desburocratização, Gestão e Governo Digital do Ministério da Economia (Seges) e o Serviço Brasileiro de Apoio às Micro e Pequenas Empresas (Sebrae) , para solicitar informações.
6.  Na sequência, o Acórdão 2815/2019-TCU-Plenário, da relatoria do ministro Weder de Oliveira (peça 15) , conheceu da solicitação e prorrogou, por trinta dias, o prazo incialmente fixado para atendimento.
7.  Conforme detalhado na instrução anterior (peça 30) , as diligências foram realizadas, tendo o Sebrae deixado claro, em sua resposta, que não possuía as informações necessárias para realização dos comparativos de preços nas contratações decorrentes do tratamento diferenciado previsto no art. 48, I (exclusividade) e III (cota de até 25% de bens divisíveis) , da Lei Complementar 123/2006, com os preços obtidos quando não há diferenciação de tratamento em função do porte das licitantes (peça 24) .
8.  Quanto à Seges, esta foi diligenciada para apresentar dados de todas as contratações realizadas, no Comprasnet/Siasg, por todos os órgãos e entidades das três esferas governamentais, no período de 1º/1/2016 a 30/6/2019.
9.  Ocorre que diversas intercorrências dificultaram o atendimento imediato dessa medida, razão pela qual a Selog, com o intuito de viabilizar o atendimento (e sem prejudicar o alcance dos objetivos pretendidos) , reformulou os termos da diligência, solicitando dados das contratações de período menor (1º/1/2018 a 30/6/2019) e somente as dos órgãos e entidades da administração pública federal (e não mais as de toda a Administração Pública) . 
10.  Mesmo essa providência não possibilitou a entrega dos dados antes da finalização do novo prazo de atendimento da SCN estabelecido no mencionado acórdão. Em função disso e da necessidade de classificar a SCN como solicitação de fiscalização, o TCU, acolhendo proposta da unidade técnica (peça 30) , decidiu prorrogar o prazo de atendimento da diligência à Seges e fixar para 5/4/2020 o prazo final para atendimento à presente solicitação (Acórdão 426/2020-TCU-Plenário, peça 33, relator ministro Weder de Oliveira) .
11.  As intercorrências relacionadas ao atendimento da diligência pela Seges e a fundamentação que resultou na proposta acolhida pelo Acórdão 426/2020-TCU-Plenário estão detalhadas nos itens 7 a 39 da instrução anterior (peça 30) .
12.  A Seges, antes mesmo da prolação do acórdão mencionado no parágrafo anterior, encaminhou os dados solicitados pela Selog, por meio de fornecimento de planilha no formato Excel (arquivo nominado de 'planilha original') , acompanhados de esclarecimentos necessários à compreensão das informações fornecidas (peças 28 e 36) .
EXAME TÉCNICO
I. Dados obtidos
13.  Consoante explicado no tópico anterior, a diligência à Seges foi reformulada, de modo a solicitar a apresentação de dados das contratações realizadas, via Siasg/Comprasnet, por órgãos e entidades federais no período de 1º/1/2018 a 30/6/2019. 
14.  Em resposta, a Seges forneceu extração de dados de todas as contratações realizadas por órgãos e entidades federais por meio do Siasg/Comprasnet, referentes ao período de 1º/1/2017 a 31/12/2019 (período maior do que o solicitado, inclusive, o que favorece o alcance dos objetivos pretendidos nestes autos) . 
15.  Tendo em vista as diversas limitações encontradas na planilha original, os dados foram tratados por esta unidade técnica. No anexo 2, estão detalhadas as limitações e os respectivos tratamentos. Além disso, no subtítulo IV desta instrução são feitas considerações adicionais sobre o assunto. 
16.  Além da planilha original, fornecida pela Seges, foram geradas, no âmbito da Selog, a planilha tratada e a planilha da cota reservada (contendo apenas os contratos de cota reservada e os respectivos contratos da cota principal) . A relação de todas as planilhas, incluindo as três ora mencionadas, e a indicação do local de armazenamento encontram-se no anexo 1.
17.  Em decorrência do mencionado tratamento, e para fins de análise, foram excluídos 19.522 (6,22%) do total de 313.757 contratos constantes da planilha original, conforme detalhado nos anexo 2 e 3. Permaneceram, assim, 294.235 contratos na planilha tratada, para fins de análise.
Perfil dos dados antes do tratamento
	Contratações
	Quantidade
	Quantidade em %
	Valor contratado (R$) 
	Valor contratado em %

	Sem benefícios tipos I a III*
	269.234
	85,8097%
	92.454.141.130,80
	99,6331%

	Com benefício tipo I
	44.429
	14,1603%
	317.486.409,90
	0,3421%

	Com benefício tipo II
	5
	0,0016%
	11.322.954,70
	0,0122%

	Com benefício tipo III
	89
	0,0284%
	11.631.528,70
	0,0125%

	TOTAL
	313.757
	100,0000%
	92.794.582.024,10
	100,0000%

*Para fins da contagem nesta linha, consideram-se não só os contratos para os quais a inexistência de benefícios tipos I a III está prevista desde o início do processo de contratação. Aqui também estão incluídos os contratos da cota assumida. Conforme explicado no item 3.2 do anexo 2 desta instrução, os contratos da cota assumida são aqueles relacionados a itens de licitação da cota reservada que, por não terem tido vencedores durante a disputa exclusiva entre as ME/EPP, foram adjudicados ao vencedor da cota principal. Como nesses casos o objeto foi adjudicado a empresa vencedora em cota disputada por empresa de qualquer porte (ampla concorrência) , conclui-se que essa empresa não usufruiu de qualquer benefício para obter a adjudicação. Assim, os contratos da cota assumida são também contratos a serem classificados como 'sem benefícios dos tipos I a III'. 
Perfil dos dados após tratamento
	Contratações
	Quantidade
	Quantidade em %
	Valor contratado (R$) 
	Valor contratado em %

	Sem benefícios tipos I a III*
	251.800
	85,5779%
	88.737.077.008,70
	99,6477%

	Com benefício tipo I
	42.360
	14,3967%
	296.438.355,60
	0,3329%

	Com benefício tipo II
	5
	0,0017%
	11.322.954,70
	0,0127%

	Com benefício tipo III
	70
	0,0238%
	5.977.202,00
	0,0067%

	TOTAL
	294.235
	100,0000%
	89.050.815.521,00
	100,0000%

*Para fins da contagem nesta linha, consideram-se não só os contratos para os quais a inexistência de benefícios tipos I a III está prevista desde o início do processo de contratação. Aqui também estão incluídos os contratos da cota assumida. Conforme explicado no item 3.2 do anexo 2 desta instrução, os contratos da cota assumida são aqueles relacionados a itens de licitação da cota reservada que, por não terem tido vencedores durante a disputa exclusiva entre as ME/EPP, foram adjudicados ao vencedor da cota principal. Como nesses casos o objeto foi adjudicado a empresa vencedora em cota disputada por empresa de qualquer porte (ampla concorrência) , conclui-se que essa empresa não usufruiu de qualquer benefício para obter a adjudicação. Assim, os contratos da cota assumida são também contratos a serem classificados como 'sem benefícios tipos I a III'.
18.  Registre-se que, entre os contratos classificados como 'sem benefícios tipos I a III', estão os celebrados com ME/EPP como resultado da aplicação do benefício do empate ficto. Porém, as informações fornecidas pela Seges não identificam os contratos relacionados a esse benefício. 
19.  Esse falta de identificação não causa qualquer prejuízo à análise promovida nestes autos, pois o importante, para atendimento desta SCN, é realizar a comparação de preços em situação de ausência de restrição de participação em decorrência do porte da licitante (ou seja, aquela em que não há benefícios tipos I ou III, não importando o fato de eventualmente ter havido a aplicação do benefício do empate ficto) com os preços em situação de competição restrita às ME/EPP (caso dos contratos resultantes da aplicação dos benefícios tipos I e III) .
20.  Esclareça-se que o benefício do empate ficto apenas possibilita que as ME/EPP, nas situações em que suas propostas sejam iguais ou até 10% (5%, na modalidade pregão) superiores à proposta mais bem classificada (situação considerada empate ficto) , ofereçam proposta de preço inferior àquela considerada vencedora em item de certame aberto à disputa de licitantes de qualquer porte. Caso oferecida a proposta de preço inferior, a ME/EPP ofertante é declarada adjudicatária do objeto licitado (art. 45 da LC 123/2006) .
21.  Assim, não há qualquer importância em determinar quais são os contratos oriundos da aplicação do benefício do empate ficto, uma vez que estes últimos necessariamente integram o grupo de contratos relacionado à situação de ausência de restrição de participação em decorrência do porte das licitantes. 
II. Metodologia e resultados das comparações de preços
22.  Para atendimento da solicitação do Congresso Nacional, é necessário realizar amplo comparativo de preços, de modo que o resultado seja representativo do universo de contratações realizadas pela Administração Pública.
23.  Considerando que os dados obtidos são de todas as contratações realizadas, no Siasg/Comprasnet, por órgãos e entidades públicas federais durante os anos de 2017 a 2019, entende-se que há informações suficientes para exame.
24.  Antes de tudo, observa-se que há duas comparações possíveis, cada uma devendo seguir metodologia específica:
a)  entre os preços nos contratos com benefícios tipos I e III e os preços obtidos quando não há nenhum desses dois benefícios;
b)  entre os preços dos contratos da cota reservada (benefício III) e os preços dos contratos da respectiva cota principal.
25.  A seguir, expõe-se a metodologia a ser adotada para realização de cada um desses comparativos, bem como os respectivos resultados.
II.1. Comparação entre os preços nos contratos com benefícios de reserva ou cota para ME/EPP (benefícios tipos I e III) e os preços dos contratos obtidos quando não há esses benefícios
26.  A primeira forma de comparação que se poderia cogitar no caso seria separar os contratos em tantos grupos quanto fossem os objetos específicos licitados, de modo a se extrair, em cada grupo, a média de preços obtida nas duas situações (com benefícios de reserva ou cota exclusiva para ME/EPP e sem esses benefícios) para cada objeto. Essa metodologia pressupõe que só podem ser comparados dois ou mais preços entre si quando se referirem ao mesmo objeto.
27.  Porém, há limitações que afetam essa forma de comparação. Ao se examinar os dados extraídos, observa-se que cada descrição de objeto licitado, na maior parte dos casos, é única em si, não havendo padronização de descrição que permita realizar a separação dos itens em grupos de objetos. Isso já era esperado, pois o campo de descrição de objetos é um campo de livre preenchimento.
28.  Poder-se-ia pensar em realizar tais agrupamentos com base em classificações existentes no Siasg/Comprasnet, como os códigos de identificação de materiais/serviços. Porém, cada código indica apenas genericamente um material/serviço, não dando conta das especificidades do objeto efetivamente licitado.
29.  Essa limitação, relacionada à falta de padronização dos objetos contratados e à insuficiência das classificações existentes para os fins da análise promovida nestes autos, está detalhada no item 3.9 do anexo 2.
30.  Além disso, há outras especificidades que dificultam comparações com base nessa metodologia. Não é só a especificação do objeto que influencia o preço obtido. Esse também sofre a influência da época (sazonalidade) , da quantidade (escala) e do local da entrega (logística) . 
31.  Assim, é necessário usar método que permita realizar a comparação de preços com base em parâmetro presente em toda e qualquer licitação, de modo a dispensar a observância das informações relativas a objeto, época, lugar e quantidade.
32.  O parâmetro, nesse caso, pode ser o percentual de desconto representado, na mesma licitação, pela diferença entre o preço estimado e o preço contratado. Todo objeto contratado, independente das peculiaridades, tem seu prévio preço estimado e seu preço final contratado. Consequentemente, cada contrato resulta em percentual de desconto específico (diferença entre o preço estimado e o preço contratado) , possibilitando a comparação dos descontos obtidos nos dois tipos de contrato (com benefícios I ou III e sem benefício) .
33.  Essa metodologia se mostra viável para a realização de comparação tão ampla como a solicitada. Porém é necessário registrar que os descontos, embora possam ser comparados, podem também sofrer a eventual influência da qualidade das estimativas realizadas pelos setores contratantes. De qualquer modo, como esse possível viés é inerente às licitações em geral, sejam elas praticadas ou não com benefícios em favor das ME/EPP, entende-se que, dada a limitação mencionada, é possível oferecer comparativo com base no mencionado critério de desconto.
34.  Para comparação conforme essa metodologia, calculou-se, na planilha tratada, o percentual de desconto praticado em cada contrato, relativamente ao preço global estimado pela Administração. Feito isso, pode-se calcular a média de desconto percentual obtida em cada grupo, conforme quadro a seguir:
Comparativo de preços com base no desconto geral obtido em cada grupo (grupo com benefícios I e III e grupo sem esses benefícios) 
	Tipo de contrato (Grupo) 
	Quantidade de contratos
	 (A) Somatório dos valores globais estimados
	 (B) Somatório dos valores contratados
	Desconto total obtido (A-B) 
	Desconto geral obtido em cada grupo, em percentual [ (A-B) /A]

	Com benefícios tipos I e III
	42.430
	397.456.352,71
	302.415.557,60
	95.040.795,11
	23,912259663938%

	Sem esses benefícios
	251.800
	104.292.976.561,52
	88.737.077.008,70
	15.555.899.552,82
	14,9155773146854%

	Percentual de desconto a menor no grupo sem benefícios tipos I e III, em comparação ao grupo com esses dois benefícios (em pontos percentuais) 
	8,9966823492526%

35.  Assim, comparados os somatórios de preços globais e contratados em cada um dos grupos, o grupo sem benefícios tipos I e III obteve o percentual de desconto geral de aproximadamente 14,92%, enquanto o grupo com esses benefícios obteve o percentual de desconto geral de aproximadamente 23,91%. A diferença, em pontos percentuais, foi de aproximadamente 9%.
36.  Como o objetivo dos presentes autos não é somente comparar preços, mas também estimar os possíveis impactos financeiros decorrentes de diferenças de preços entre os dois grupos apuradas em cada uma das metodologias adotadas, infere-se, do quadro acima, que, no tocante ao comparativo baseado na metodologia em questão, o grupo com benefícios tipos I e III teve valores contratuais com maior desconto proporcional que os do grupo sem esses benefícios.
37.  Assim, houve impacto financeiro desfavorável ao grupo sem os benefícios tipos I e III, uma vez que este último obteve percentual de desconto menor do que o grupo com esses benefícios.
38.  O impacto financeiro deve ser calculado apurando-se a economia que deixou de ser obtida no grupo sem os benefícios tipos I e III em virtude de este último ter apresentado percentual de desconto inferior ao do grupo com esses benefícios.
39.  Caso o percentual de desconto do grupo com os benefícios tipos I e III (aproximadamente 23,91%) tivesse sido obtido também no grupo sem esses benefícios, o desconto neste último teria sido de R$ 24.938.807.366,64. Porém, como o percentual de desconto no segundo grupo foi inferior (aproximadamente 14,92%) , o desconto efetivo foi somente de R$ 15.555.899.552,82. A diferença entre esses dois valores, que é de R$ 9.382.907.813,82, representa o impacto financeiro desfavorável ao grupo sem os benefícios tipos I e III, em comparação com o grupo com esses benefícios.
40.  Portanto, conclui-se que o impacto financeiro, no comparativo de preços com base na metodologia ora aplicada, foi desfavorável ao grupo sem os benefícios tipos I e III e está representado pelo fato de este último ter obtido desconto inferior em nove pontos percentuais ao obtido no grupo com esses benefícios, resultando em desconto a menor estimado de R$ 9.382.907.813,82.
II.2. Comparação entre os preços nos contratos oriundos da cota reservada para ME/EPP e os preços das respectivas cotas principais
41.  Uma especificidade facilita a comparação de preços nesse caso. Por óbvio, se na licitação há um item com cota reservada para ME/EPP (benefício tipo III) , há também um outro item para o mesmo objeto que foi licitado mediante disputa aberta a qualquer empresa (cota principal) . Basicamente, a diferença entre os dois itens se restringirá à quantidade, pois a cota para ME/EPP só poderá chegar até 25% dos bens de natureza divisível. Assim, as aquisições por meio da cota principal terão sempre uma quantidade, no mínimo, três vezes maior (75% ou mais da quantidade do bem divisível adquirido) do que aquela licitada por meio da cota reservada.
42.  De qualquer modo, como nesses dois itens de cada certame se licita o mesmo bem e se faz isso nas mesmas época e lugar, o comparativo a ser feito, no presente caso, é entre o preço unitário obtido no contrato da cota reservada com o preço unitário obtido no contrato da cota principal no âmbito da mesma licitação.
43.  Registre-se que as ME/EPP podem ser contratadas tanto na cota reservada quanto na cota principal. De qualquer modo, é irrelevante identificar o porte da empresa vencedora da cota principal, pois o que importa é comparar os preços em duas situações em que o ambiente de disputa é diferenciado em função da restrição de participação de empresas de maior porte, ou seja, que há em uma e não há na outra.
44.  Portanto, o comparativo que deve ser feito não é entre contratos com ME/EPP e contratos com empresas de qualquer outro porte, e sim entre contratos com base em benefício do tipo III (cota reservada) e contratos sem esse benefício (cota principal) .
45.  Há, porém, situações em que a comparação se torna inviável ou desnecessária, no âmbito de licitações com cota reservada. No caso, nem todos os 89 contratos de cota reservada apresentados na planilha original poderão ser comparados aos contratos da cota principal, conforme detalhado a seguir:
	Situação que impede o comparativo de preços entre cota reservada e cota principal
	Quantidade de contratos de cota reservada, presentes na planilha original, envolvidos na situação

	A. Quando, por qualquer motivo, não ocorreu a celebração do contrato relacionado à cota principal (por exemplo, nos casos de licitação fracassada) , não havendo o que comparar.
	3

	B. Quando não há vencedor na cota reservada (por exemplo, quando nenhuma ME/EPP apresenta proposta válida) , sendo necessário ofertar o respectivo objeto à vencedora da cota principal ou aos licitantes remanescentes (situação conhecida como 'cota assumida', prevista no art. 8º, § 2º, do Decreto 8.538/2015) .
	19

	C. Quando a vencedora da cota principal é a mesma ME/EPP da cota reservada, obrigando-a a contratar pelo menor dos dois preços ofertados nas duas cotas (art. 8º, § 3º, do Decreto 8.538/2015) , não havendo, portanto, o que comparar nesses casos.
	37

	D. Quantidade inicial de contratos da cota reservada constantes da planilha original
	89

	E. Total de contratos relacionados às situações acima (a+b+c) 
	59

	F. Quantidade de contratos da cota reservada passíveis de comparação com os contratos das respectivas cotas principais (d-e) 
	30

46.  Assim, é possível estabelecer comparativo entre trinta contratos de cota reservada com os respectivos contratos da cota principal, totalizando sessenta contratos, o equivalente a R$ 33.612.669,50 em valor contratado (R$ 29.244.034,10 na cota principal e R$ 4.368.635,40 na cota reservada) .
47.  O resultado encontra-se detalhado no anexo 8, bem como na planilha da cota reservada, e está sintetizado a seguir:
Perfil geral da comparação entre contratos da cota reservada e da cota principal
	Comparações entre cota reservada e cota principal
	Quantidades

	Em que o preço contratado unitário da cota reservada foi maior do que o da cota principal
	23 comparações

	Em que o preço contratado unitário da cota reservada foi igual ao da cota principal
	3 comparações

	Em que o preço contratado unitário da cota reservada foi menor do que o da cota principal
	4 comparações

	Total de Comparações realizadas entre cota reservada e cota principal
	30 comparações

48.  Conforme detalhado no anexo 8, o saldo do impacto financeiro final, representado pelo valor a maior contratado em função das diferenças de preços unitários, foi influenciado pelos casos em que o preço contratado unitário da cota reservada foi maior do que o da cota principal (maior parte das comparações, conforme observado acima) .
49.  Assim, para identificar esse impacto financeiro, calculou-se, no referido anexo, em cada comparação, o preço global contratado a maior (ou a menor) na cota reservada em comparação com o valor que seria contratado caso tivesse sido praticado o mesmo preço oferecido na cota principal.
50.  A síntese do impacto financeiro calculado no anexo 8 encontra-se a seguir:
Totais das diferenças entre valores contratados na cota reservada e os valores que seriam contratados caso praticados os mesmos preços unitários contratados nas respectivas cotas principais
	Coluna A
	Coluna B
	Coluna C
	Coluna D
	Coluna E

	Preço contratado global na cota reservada
 (somatório em R$) 
	Preço contratado global hipotético na cota reservada, caso adotado o preço unitário da cota principal
 (somatório em R$) 
	Preço global contratado a maior (em R$) na cota reservada em comparação com o valor que seria pago caso o preço unitário contratado fosse o mesmo da cota principal
 (A-B) 
	Percentual representado pelo preço contratado a maior na cota reservada, em relação ao preço global que seria adotado caso praticado o preço unitário da cota principal
 (C/B em %) 
	Percentual representado pelo preço contratado a maior na cota reservada, em relação ao preço global contratado efetivamente na referida cota
 (C/A em %) 

	4.368.635,40
	3.834.955,40
	533.680,00
	13,9161983194464%
	12,2161716461274%

51.  Conforme quadro acima, o impacto financeiro, representado pelo saldo do valor contratado a maior em função das diferenças de preços nas cotas, foi de R$ 533.680,00. Em outras palavras, o somatório dos valores contratuais nas cotas reservadas poderia ter totalizado R$ 533.680,00 a menos caso os preços unitários contratados fossem os mesmos das respectivas cotas principais.
52.  Em percentuais, o impacto financeiro representado pelo mencionado saldo de R$ 533.680,00 indica que:
a)   os valores contratados nas cotas reservadas foram (em média ponderada, constante da coluna D da tabela anterior) 13,9162% superiores aos que teriam sido contratados caso os preços unitários tivessem sido os praticados nas cotas principais;
b)  por outro ângulo, 12,2162% (coluna E da tabela anterior) do montante contratado nas cotas reservadas decorre da diferença a maior contratada em função de preços unitários contratados superiores, em média, aos da cota principal.
53.  Embora esse impacto tenha sido determinado para os contratos com benefício do tipo III (trinta contratos) , pode-se, a partir do percentual acima, estimar o impacto financeiro da adoção do benefício do tipo I, já que ambos os benefícios compõem o universo de contratações em que a disputa está reservada para ME/EPP.
54.  Assim, extrapolando-se os resultados obtidos na comparação promovida nos contratos de cota reservada, infere-se, por estimativa, que 12,2162% do somatório dos valores contratados mediante benefício do tipo I (que também são reservados a ME/EPP) possivelmente representam o valor a maior contratado em comparação com o que teria sido pactuado em situação de ampla concorrência.
55.  A tabela a seguir sintetiza o impacto financeiro total nos contratos com benefício de reserva compulsória para ME/EPP:
Impacto financeiro decorrente da adoção de benefícios de reserva para ME/EPP nos contratos celebrados com base nos benefícios tipos I e III
	Tipo de Contratação
	Quantidade
	Valor contratado (R$) 
	Percentual de impacto financeiro (parcela do valor contratado que decorre da situação de exclusividade para ME/EPP) 
	Impacto Financeiro (em R$) 

	Com benefício tipo III
	30
	4.368.635,40
	12,2161716461274%
 (determinado) 
	533.680,00
 (determinado) 

	Com benefício tipo I
	42.360
	296.438.355,60
	12,2161716461274%
 (estimado/inferido com base no percentual acima) 
	36.213.418,35
 (estimado/inferido) 

	TOTAL
	42.390
	300.806.991,00
	-
	36.747.098,34

56.  Sendo esses os comparativos de preços resultantes da metodologia adotada, propõe-se encaminhá-los ao solicitante, para fins de atendimento da solicitação objeto dos presentes autos.
57.  Adicionalmente, sugere-se encaminhar à Câmara dos Deputados os arquivos da planilha fornecida pela Seges e das planilhas elaboradas no âmbito da Selog, para permitir que o solicitante tenha pleno conhecimento dos dados que serviram para a realização dos comparativos.
III. Considerações adicionais sobre os resultados das comparações de preços
58.  Cabe observar que as duas metodologias de comparação utilizadas levaram a resultados em sentidos opostos. A metodologia baseada no desconto resultou na verificação de percentual de desconto maior no grupo com benefícios tipos I e III, e a metodologia de comparação de preços na cota reservada e na cota principal identificou que os preços contratados no grupo do benefício tipo III e, por extrapolação, do benefício tipo I contratou em preços unitários superiores, em média, aos do grupo sem esses benefícios.
59.  Ressalta-se que ambas as metodologias possuem pontos favoráveis e desfavoráveis.
60.  A metodologia com base no desconto permite que a comparação de preços entre os dois grupos (com e sem reserva/cota para ME/EPP) seja ampla e envolva todos os itens integrantes dos grupos comparados, sem necessidade de ponderar os efeitos da época (sazonalidade) , da quantidade (escala) e do local da entrega (logística) ; porém, não consiste em uma comparação direta de preços e poder ser influenciada eventualmente pela qualidade das estimativas realizadas pelos setores contratantes.
61.  Já metodologia relacionada ao comparativo entre cotas reservadas e respectivas cotas principais tem, como ponto favorável, o fato de ser uma confrontação direta entre preços contratados no âmbito da mesma licitação. Porém, como ponto desfavorável, essa comparação só foi possível em quantidade pequena de contratos (sessenta) , que representam apenas 0,02% do total de 313.757 contratos da planilha original.
62.  Assim, não cabe descartar qualquer das comparações, mas sim informá-las ao solicitante, para fornecer amplo conhecimento sobre o assunto.
IV. Considerações adicionais sobre as limitações nos dados
63.  Conforme explicado no item I deste tópico da instrução, foram encontradas limitações nos dados da planilha original fornecida pela Seges, razão pela qual esses dados foram tratados, para fins de análise. As limitações e os respectivos tratamentos estão detalhados no anexo 2 e resumidos no anexo 3.
64.  Embora o objetivo dos presentes autos não seja tratar dessas limitações, e sim fornecer o comparativo solicitado pela Câmara dos Deputados, entende-se que compete ao TCU, em face das evidências coletadas a respeito do assunto, propor encaminhamentos no sentido de mitigá-las.
65.  As nove limitações encontradas foram as seguintes:
a)  Limitação 1 - Falha no registro, no Banco de Dados do Siasg, da classificação dos 106 itens de participação aberta vinculados a itens de cota exclusiva (item 3.1 do anexo 2) ;
b)  Limitação 2 - Ausência de modificação da classificação, quanto ao benefício, dos itens de cota exclusiva que se convertem em cota assumida e inconsistência da classificação dos fornecedores quanto ao porte (item 3.2 do anexo 2) ;
c)  Limitação 3 - Ausência, na extração de dados, de informação quanto à quantidade autorizada/homologada utilizada no cálculo do preço global estimado (item 3.3 do anexo 2) ;
d)  Limitação 4 - Ausência, nas contratações com base no maior desconto, de uniformidade no preenchimento das informações sobre valor contratado e ausência de informações claras sobre o percentual de desconto (item 3.4 do anexo 2) ;
e)  Limitação 5 - Inexistência, nos sistemas utilizados pela Seges para extração dos dados, de informação sobre o preço unitário contratado (item 3.5 do anexo 2) ;
f)  Limitação 6 - Arredondamento das casas decimais de valores referentes a preços (item 3.6 do anexo 2) ;
g)  Limitação 7 - Parte dos contratos pode conter, equivocadamente, na informação sobre preço global estimado, valores que são os dos preços unitários estimados (item 3.7 do anexo 2) ;
h)  Limitação 8 - Contratos com preço contratado irrisório em face do preço global estimado, denotando a possibilidade de haver alguma falha de registro em um dos dois preços (item 3.8 do anexo 2) ;
i)  Limitação 9 - Ausência de padronização na descrição dos objetos licitados e contratados, o que impede a identificação dos que, por serem iguais, podem ter os respectivos preços comparados entre si (item 3.9 do anexo 2) .
66.  Considerando a natureza das inconsistências e tendo em vista os esclarecimentos prestados pela Seges (vide anexo 2) , verifica-se que as limitações em questão podem ter origem em: falhas de registro em bancos de dados (limitação 1) ; falta de adequação ou integração das informações dos sistemas e bases de dados de compras para situações ocorridas em licitações (limitações 2, 3, 4, 5 e 6) ; uso inadequado ou não padronizado dos sistemas de compra (limitações 4, 6, 7 e 8) ; e eventual falta de conclusão dos trabalhos de padronização e 'limpeza' da classificação de dados (limitação 9) .
67.  Essas limitações prejudicam a qualidade dos dados de compras governamentais e, consequentemente, afetam a adequada gestão de compras e tomada de decisão em relação a políticas públicas (tais como o benefício do tratamento diferenciado para ME/EEP nas licitações) , a respectiva transparência e o efetivo controle, já que tais dados fazem parte de bases utilizadas para construção de painéis e demais instrumentos de divulgação pública das contratações.
68.  Ressalte-se que, durante a instrução, foi dada oportunidade à Seges para se manifestar sobre todas essas limitações ou inconsistências, à exceção da limitação 9, relacionada à falta de padronização. A Seges efetivamente prestou esclarecimentos sobre o assunto (peças 28 e 36) , os quais são mencionados ao longo do anexo 2 desta instrução.
69.  Quanto à limitação 9, anote-se que, consoante explicado no item 3.9 do anexo 2, já houve, por meio do item 9.1.2 do Acórdão 2593/2017-TCU-Plenário (relator ministro Benjamin Zymler) , prolatado no TC Processo 015.902/2016-1, determinação ao então Ministério do Planejamento, Desenvolvimento e Gestão para que depurasse a base de dados do Painel de Preços e, concomitantemente, criasse mecanismos para padronizar os dados nele constantes e a inserção de novas informações, de forma a minimizar as divergências observadas pela má alimentação desse sistema de informação e facilitar a comparação de preços praticados no âmbito da administração pública.
69.1.1.  Com a finalidade de oferecer resposta a essa determinação, em julho de 2019 o Ministério da Economia encaminhou nota técnica (peça 71 do TC Processo 015.902/2016-1, inserida nos presentes autos por cópia, conforme peça 44) por meio da qual, após esclarecer que há dificuldades na implementação de mudanças disruptivas, detalhara uma série de providências técnicas adotadas com o fim de padronizar e sintetizar os itens constantes dos catálogos de objetos já existentes, contemplando:
a)  a melhoria dos catálogos de classificação CATMAT/CATSER; 
b)  a realização de trabalhos de depuração do CATMAT; 
c)  a implementação de filtros novos no Painel de Preços; 
d)  a ampliação da equipe de catalogação do Departamento de Normas e Sistemas de Logística (Delog) da Seges; 
e)  o desenvolvimento de nova ferramenta intuitiva de busca por itens no CATMAT/CATSER;
f) a implementação de 'evoluções no SIASGnet de forma a padronizar os dados, pesquisa e inserção de novas informações';
g)  o desenvolvimento de ferramenta (chamada 'pAdRoNiZe PDM') a fim de extrair características, valores e unidades de fornecimento comuns de determinado PDM, sendo capaz de sugerir aos catalogadores, de forma sistemática, melhores definições para os itens em voga;
h) a inativação de itens não utilizados; e
i)  a padronização e 'limpeza' de diversos grupos de itens catalogados.
70.  Afirmou a nota técnica que as mudanças em questão ainda se encontram em andamento, estando em curso trabalho de padronização e 'limpeza' de 20% dos itens de compras que representam 80% dos materiais frequentemente contratados. Por fim, concluiu que obteve avanços significativos por meio dessas várias ações realizadas para melhoria do uso do Painel de Preços, ressaltando que esse processo de melhoria é contínuo.
71.  O TC Processo 015.902/2016-1 teve seu monitoramento encerrado à época em que o Ministério da Economia, nos termos da Nota Técnica acima comentada, informara que os trabalhos de padronização e 'limpeza' das classificações nos sistemas de compra, embora tivessem avançado, ainda não estavam concluídos.
72.  Depreende-se do exposto que o trabalho de padronização não havia sido concluído até o encerramento do TC Processo 015.902/2016-1 e que o Ministério da Economia já havia se manifestado sobre essa limitação, mediante pronunciamento que, embora apresentado no referido processo encerrado, já consta, por cópia, nos presentes autos.
73.  Nesse contexto, e considerando que há nos presentes autos manifestação do órgão jurisdicionado sobre todas as limitações relatadas, entende-se que estas últimas devem ser objeto de encaminhamento no âmbito dos presentes autos.
74.  Convém ressaltar que eventuais esforços já iniciados com o intuito de mitigar essas limitações, a exemplo dos trabalhos de padronização relatados pelo Ministério da Economia, não impedem a formulação de encaminhamento no âmbito destes autos. Isso porque, apesar desses eventuais esforços, tais limitações se fizeram notar nos dados fornecidos pela Seges e impactaram o desenvolvimento da presente instrução, requerendo tratamentos variados com o intuito de garantir a adequação dos comparativos de preços, conforme detalhado no anexo 2.
75.  Assim, sugere-se recomendar à Seges que, com fundamento no Decreto 9.745/2019, anexo I, art. 18, adote, no prazo de 180 dias, providências no sentido de reduzir as limitações encontradas nos sistemas e nas bases de dados das compras governamentais e apontadas nos presentes autos, conforme detalhado na proposta de encaminhamento a seguir, tendo em vista que afetam a adequada gestão de compras e tomada de decisão em relação à efetividade de políticas públicas (tais como o benefício do tratamento diferenciado para ME/EEP nas licitações) , a respectiva transparência e o adequado controle, inclusive social, já que tais dados fazem parte de bases utilizadas para construção de painéis e demais instrumentos de divulgação pública das contratações.
76.  Também em virtude dessas e de outras eventuais limitações, mostra-se oportuno recomendar à Seges que, no mesmo prazo de 180 dias, crie mecanismos de prevenção e de verificação periódica de inconsistências e discrepâncias existentes nos dados inseridos nos sistemas de compra, de modo a identificar possíveis medidas corretivas para cada caso, a exemplo da expedição de orientações sobre padronização e correto preenchimento de campos de informação.
77.  Por fim, deve-se considerar que o atual estado de calamidade pública no Brasil, reconhecido pelo Decreto Legislativo 6/2020, do Senado Federal, e relacionado ao coronavírus (Covid-19) , inevitavelmente compromete os trabalhos das equipes técnicas do Governo Federal, notadamente do Ministério da Economia, que está voltado para a resolução de situações urgentes decorrentes dessa situação.
78.  O referido Decreto estabeleceu que seus efeitos vigoram até 31/12/2020.
79.  Assim, sugere-se que o prazo para implementação das duas recomendações se inicie somente após o término dos efeitos do reconhecimento do estado de calamidade pública, de modo a permitir que o Ministério da Economia não disperse os esforços necessários ao enfrentamento das situações urgentes relacionadas ao estado atual.
CONCLUSÃO
80.  O Ofício 1.141/2019/SGM/P foi conhecido como Solicitação do Congresso Nacional (SCN) por meio do Acórdão 2815/2019-TCU-Plenário.
81.  A solicitação requereu do TCU análise comparativa entre os preços praticados por micro e pequenas empresas, especialmente nas hipóteses previstas nos incisos I e III do art. 48 da LC 123/2006, com os preços dos mesmos produtos e serviços quando ordinariamente contratados pela Administração Pública.
82.  Tendo em vista as informações fornecidas pela Seges, foi possível examinar os dados relativos aos contratos realizados, no Siasg/Comprasnet, por órgãos e entidades da Administração Pública Federal nos anos de 2017 a 2019.
83.  Foram adotadas duas metodologias de comparação, uma baseada no percentual de desconto obtido em cada um dos dois grupos (sem benefícios tipos I e III e com benefícios tipos I e III) , e a outra fundamentada na comparação direta entre os preços obtidos na cota reservada para ME/EPP e na respectiva cota principal (aberta à disputa por empresas de qualquer porte) .
84.  O resultado dos comparativos realizados, que se encontra no item II do campo de exame técnico desta instrução, foi o seguinte:
84.1.  Na comparação com base na primeira metodologia, verifica-se que os percentuais de desconto (diferença entre o preço estimado em cada contratação e o preço efetivamente contratado) obtidos foram de aproximadamente 23,92% no grupo com benefícios tipos I e III e aproximadamente 14,92% no grupo sem benefícios. Conclui-se, então, que o impacto financeiro foi desfavorável ao grupo sem benefícios e está representado pelo fato de este último ter obtido desconto inferior em nove pontos percentuais ao obtido no grupo com benefícios tipos I e III, diferença essa que representa desconto a menor estimado de R$ 9.382.907.813,82.
84.2.  Já com base na segunda metodologia, verifica-se que os valores contratados nas cotas reservadas foram, em média, 13,9162% superiores aos que teriam sido contratados caso os respectivos preços unitários tivessem sido os praticados nas cotas principais. Diante disso, apura-se que o impacto financeiro (valores contratados a maior) foi de R$ 533.680,00 nos contratos com benefício tipo III e (em estimativa e extrapolação) de R$ 36.213.418,35 nos contratos com benefício tipo I, totalizando R$ 36.747.098,34 de potencial impacto financeiro no grupo relacionado aos benefícios tipos I e III.
85.  Cabe observar que as duas metodologias de comparação utilizadas deram resultados em sentidos opostos. A metodologia baseada no desconto resultou na verificação de descontos percentuais maiores no grupo com benefícios tipos I e III. E a metodologia de comparação de preços na cota reservada e na cota principal identificou que os preços contratados no grupo dos benefícios tipos I e III possuem valores superiores, em média, aos do grupo sem a reserva.
86.  É necessário esclarecer que ambas as metodologias possuem pontos favoráveis e desfavoráveis, consoante informado no item III do exame técnico desta instrução, não cabendo descartar qualquer das comparações, mas sim informá-las ao solicitante, para fornecer amplo conhecimento sobre o assunto.
87.  Feitas essas considerações, propõe-se enviar ao solicitante o mencionado resultado, para fins de atendimento da solicitação.
88.  Adicionalmente, sugere-se encaminhar à Câmara dos Deputados os arquivos da planilha fornecida pela Seges e das planilhas elaboradas no âmbito da Selog, para permitir que o solicitante tenha pleno conhecimento dos dados utilizados, assim como do tratamento dado na realização dos comparativos.
89.  Além disso, tendo em vista as limitações observadas nos dados originalmente fornecidos pela Seges, propõe-se a realização de recomendações a essa Secretaria, na forma da proposta de encaminhamento a seguir, com o intuito de viabilizar as correções devidas e garantir que, mediante a verificação periódica de eventuais inconsistências e discrepâncias nos dados persistentes, haja a adoção de medidas que aperfeiçoem os sistemas de compras e suas respectivas bases de dados, de maneira a conferir maior transparência aos dados públicos, maior viabilidade de controle dos gastos, além de possibilitar avaliar a efetividade da política de fomento às ME/EPP e auxiliar os processos de tomada de decisão pelo Governo Federal.
90.  Por fim, propõe-se considerar a solicitação integralmente atendida e arquivar o presente processo, nos termos dos arts. 169, II, do RI/TCU e 17, II, da Resolução - TCU 215/2008.
PROPOSTA DE ENCAMINHAMENTO
91.  Diante do exposto, submete-se à consideração superior a seguinte proposta de encaminhamento, relacionada à presente Solicitação do Congresso Nacional, autuada a partir do Ofício 1.141/2019/SGM/P, de 7/10/2019, por meio do qual o Presidente da Câmara dos Deputados, após aprovação da Mesa Diretora da referida casa legislativa, encaminhou a Solicitação de Informação ao TCU (SIT) 6/2019, de autoria do Sr. Deputado Federal Gilson Marques:
91.1.  Encaminhar ao Exmº. Sr. Presidente da Câmara dos Deputados o resultado dos comparativos realizados nos presentes autos entre os preços nas contratações decorrentes dos dois benefícios previstos no art. 48, incisos I e III, da Lei Complementar 123/2006 com os preços obtidos quando não há ambos os benefícios, acompanhado das planilhas de dados utilizadas na instrução dos presentes autos;
91.2.  Recomendar, com fulcro no art. 43, I, da Lei 8.443/1992, combinado com art. 250, II, do RI/TCU, à Secretaria de Gestão da Secretaria Especial de Desburocratização, Gestão e Governo Digital do Ministério da Economia que, no prazo de 180 dias, contados do dia seguinte ao término dos efeitos do estado de calamidade pública reconhecido pelo Decreto Legislativo 6/2020, do Senado Federal, e relacionado ao coronavírus (Covid-19) :
91.2.1.  Adote providências no sentido de implementar medidas para mitigar as seguintes inconsistências e limitações, apontadas nos presentes autos, encontradas nos sistemas e nas bases de dados das compras governamentais, de maneira a conferir maior transparência aos dados públicos, maior viabilidade de controle dos gastos, além de possibilitar avaliar a efetividade da política de fomento às ME/EPP e auxiliar os processos de tomada de decisão pelo Governo Federal:
91.2.1.1.  Falha no registro, no Banco de Dados do Siasg, da classificação dos itens de participação aberta vinculados a itens de cota exclusiva (item 3.1 do anexo 2) ;
91.2.1.2.  Ausência de modificação da classificação, quanto ao benefício, dos itens de cota exclusiva que se convertem em cota assumida e inconsistência da classificação dos fornecedores quanto ao porte (item 3.2 do anexo 2) ;
91.2.1.3.  Ausência, na extração de dados, de informação quanto à quantidade autorizada/homologada utilizada no cálculo do preço global estimado (item 3.3 do anexo 2) ;
91.2.1.4.  Ausência, nas contratações com base no maior desconto, de uniformidade no preenchimento das informações sobre valor contratado e ausência de informações claras sobre o percentual de desconto (item 3.4 do anexo 2) ;
91.2.1.5.  Inexistência, nos sistemas utilizados pela Seges para extração dos dados, de informação sobre o preço unitário contratado (item 3.5 do anexo 2) ;
91.2.1.6.  Arredondamento das casas decimais de valores referentes a preços (item 3.6 do anexo 2) ;
91.2.1.7.  Contratos contendo, equivocadamente, na informação sobre preço global estimado, valores que são os dos preços unitários estimados (item 3.7 do anexo 2) ;
91.2.1.8.  Contratos com preço contratado irrisório em face do preço global estimado, denotando a possibilidade de haver alguma falha de registro em um dos dois preços (item 3.8 do anexo 2) ;
91.2.1.9.  Ausência de padronização na descrição dos objetos licitados e contratados, o que impede a identificação dos que, por serem iguais, podem ter os respectivos preços comparados entre si (item 3.9 do anexo 2) ;
91.2.2.  Crie mecanismos de prevenção e de verificação periódica de inconsistências e discrepâncias existentes nos dados inseridos nos sistemas de compra, de modo a identificar possíveis medidas corretivas para cada caso, a exemplo da expedição de orientações sobre padronização e correto preenchimento de campos de informação pelos usuários;
91.3.  Considerar a solicitação integralmente atendida e arquivar o presente processo, nos termos dos arts. 169, II, do RI/TCU e 17, II, da Resolução - TCU 215/2008;
91.4.  Encaminhar cópia da deliberação que vier a ser proferida à Secretaria de Gestão da Secretaria Especial de Desburocratização, Gestão e Governo Digital do Ministério da Economia e ao Serviço Brasileiro de Apoio às Micro e Pequenas Empresas."
É o relatório.

Fabrício Juliano Mendes Medeiros (27581/OAB-DF) e outros, representando Serviço Brasileiro de Apoio às Micro e Pequenas Empresas - Departamento Nacional.

Não atuou.

SOLICITAÇÃO DO CONGRESSO NACIONAL. INFORMAÇÕES SOBRE O IMPACTO FINANCEIRO, PARA A ADMINISTRAÇÃO PÚBLICA, DOS BENEFÍCIOS PREVISTOS NA LEI COMPLEMENTAR 123/2006 EM FAVOR DAS MICROEMPRESAS E EMPRESAS DE PEQUENO PORTE. CONHECIMENTO. ATENDIMENTO INTEGRAL. RECOMENDAÇÕES. COMUNICAÇÕES. ARQUIVAMENTO.

SOLICITAÇÃO DO CONGRESSO NACIONAL (SCN)

Secretaria de Controle Externo de Aquisições Logísticas (Selog).

Trata-se de solicitação do Congresso Nacional (SCN) [footnoteRef:2], por meio da qual a Mesa Diretora da Câmara dos Deputados requer[footnoteRef:3], por provocação do deputado federal Gilson Marques (NOVO-SC) , que este Tribunal avalie o impacto financeiro do tratamento diferenciado de microempresas e empresas de pequeno porte nas contratações públicas[footnoteRef:4]. [2:  Solicitação de Informação ao TCU (SIT) 6/2019 (peça 1) .]  [3:  Peça 1, p. 2-3.]  [4:  Peça 1, p. 2.] 
O requerimento decorre da preocupação do deputado federal Gilson Marques em avaliar o "custo efetivo de tais favores para a sociedade".
Os termos precisos da solicitação são os seguintes:
"Nesse sentido, solicito análise comparativa entre os preços praticados por micro e pequenas empresas, especialmente nas hipóteses previstas nos incisos I e III do art. 48 da Lei Complementar 123, de 2006, com os preços dos mesmos produtos e serviços quando ordinariamente contratados pela Administração Pública"[footnoteRef:5]. [5:  Peça 1, p. 3.] 
II
Em primeira instrução, a Secretaria de Controle Externo de Aquisições Logísticas (Selog) propôs a realização de um conjunto de diligências. Por considerar que o prazo remanescente para atendimento à solicitação era insuficiente para o recebimento e a análise das respostas às diligências realizadas, propôs a prorrogação do prazo de atendimento, excepcionalmente, por mais 30 dias do prazo.
Por intermédio do Acórdão 2815/2019-TCU-Plenário, o Tribunal conheceu da presente solicitação e deferiu a prorrogação solicitada.
Posteriormente, a Selog elaborou nova instrução, propondo: a reclassificação do presente processo como solicitação de fiscalização, com a consequente extensão do prazo para seu atendimento; o deferimento do pedido de prorrogação de prazo solicitado pela Secretaria de Gestão da Secretaria Especial de Desburocratização, Gestão e Governo Digital do Ministério da Economia (Seges/ME) para atendimento à diligência realizada; e a definição de que a continuidade do atendimento à presente solicitação se desse mediante a análise dos elementos obtidos na diligência em questão[footnoteRef:6]. [6:  Peça 30-32.] 
A Selog argumentou que o tratamento inicial do expediente que originou o presente processo como solicitação de informações não foi adequado, tendo em vista que os comparativos financeiros solicitados pelo Congresso Nacional dependiam de dados consistentes a serem fornecidos pela Seges/ME, que não constam da base de dados do Tribunal, somente podendo ser obtidos com a realização de fiscalização na referida unidade jurisdicionada.
Observei que, de fato, o pedido constante do expediente inicial possui características que o enquadram como solicitação de fiscalização, nos moldes constantes do art. 3º, I, da Resolução TCU 215/2008, de modo que seu prazo máximo para atendimento deveria ser o previsto no art. 15, II, da mencionada norma.
No que tange ao novo pedido de prorrogação apresentado pela Seges/ME[footnoteRef:7], concordei com o deferimento do pleito, tendo em vista o volume de dados e a complexidade da matéria. [7:  Peça 28.] 
Por fim, manifestei-me de acordo com a proposta de que, nos termos do 14, I, da Resolução TCU 215/2008, o atendimento à presente solicitação se desse no âmbito da diligência em andamento junto à Seges/ME.
O acatamento integral das referidas propostas pelo Tribunal ocorreu mediante o Acórdão 426/2020-TCU-Plenário.
Na presente ocasião, a unidade instrutiva encaminha os autos ao meu gabinete, com proposta de mérito, acerca da qual teço as considerações a seguir.
III
A Lei Complementar 123/2006 estabeleceu o tratamento favorecido, diferenciado e simplificado para microempresas (ME) e empresas de pequeno porte (EPP) nas contratações públicas de bens, serviços e obras realizadas pelos Poderes da União, dos Estados, do Distrito Federal e dos Municípios. No âmbito da administração pública federal, encontra-se atualmente regulamentada pelo Decreto 8.538/2015.
Os benefícios previstos nos referidos normativos, relacionados ao estabelecimento de situações de exclusividade ou de preferência em favor das ME/EPP, foram assim resumidos pela Selog:
	Benefício
	Normas
	Resumo das disposições normativas

	Empate ficto
	Arts. 44 e 45 da LC 123/2006 e
art. 5º do Decreto 8.538/2015.
	Nas licitações será assegurada, como critério de desempate, preferência de contratação para as ME/EPP.

	Licitação exclusiva para ME/EPP nos itens/lotes de valor até R$ 80 mil (benefício tipo I) 
	Arts. 47 e 48, I, da LC 123/2006 e art. 6º do Decreto 8.538/2015.
	A Administração Pública deverá realizar processo licitatório destinado exclusivamente à participação de ME/EPP nos itens de contratação cujo valor seja de até R$ 80.000,00.

	Exigência de subcontratação de ME/EPP (benefício tipo II) 
	Arts. 47 e 48, II, da LC 123/2006 e
art. 7º do Decreto 8.538/2015.
	A Administração Pública poderá, em relação aos processos licitatórios destinados à aquisição de obras e serviços, exigir dos licitantes a subcontratação de ME/EPP.

	Cota reservada de até 25% dos bens de natureza divisível (benefício tipo III ou cota reservada) 
	Arts. 47 e 48, III, da LC 123/2006 e
art. 8º do Decreto 8.538/2015.
	A Administração Pública deverá estabelecer, em certames para aquisição de bens de natureza divisível, cota de até 25% do objeto para a contratação de ME/EPP. Trata-se da chamada cota reservada. A outra parte dos bens divisíveis disputada por empresas de qualquer porte é a cota principal.

	Prioridade de contratação de ME/EPP sediadas local ou regionalmente
	Arts. 47 e 48, § 3º, da LC 123/2006 e
art. 9º, II, do Decreto 8.538/2015.
	Os benefícios referidos no caput do art. 48 da LC 123/2006 (mencionados nas três linhas anteriores desta tabela) poderão, justificadamente, estabelecer a prioridade de contratação para as ME/EPP sediadas local ou regionalmente, até o limite de 10% do melhor preço válido.

IV
A solicitação requereu comparativo, especialmente, nas hipóteses previstas nos incisos I e III do art. 48 da Lei Complementar 123/2006. Desse modo, a Selog definiu como objeto de análise os benefícios concedidos às ME/EPP dos tipos I (licitação exclusiva) e III (cota reservada) , de que tratam os dispositivos em questão.
A unidade instrutiva apontou a existência de limitações de três ordens: dificuldades inerentes à realização das comparações solicitadas; inexistência de dados na jurisprudência e na base de dados do Tribunal que permitissem a realização do comparativo realizado; falhas de registro e ausência de informações na documentação encaminhada pela Seges em atendimento à diligência realizada.
As limitações atinentes às comparações dizem respeito à falta de padronização dos objetos contratados e à insuficiência das classificações existentes para os fins da análise promovida, bem como a influência da época (sazonalidade) , da quantidade (escala) e do local da entrega (logística) .
Como forma de minimizar o efeito de tais limitações, a unidade instrutiva utilizou o percentual de desconto representado, na mesma licitação, pela diferença entre o preço estimado e o preço contratado.
A apuração do efeito verificado apenas em relação ao benefício do tipo III, representado pela cota reservada para ME/EPP versus cota principal, envolveu dificuldades menores, pois, caso na licitação haja um item com cota reservada, haverá outro item, para o mesmo objeto, licitado mediante disputa aberta a qualquer empresa (cota principal) .
Assim, a diferença entre os dois itens se restringirá à quantidade, pois a cota para ME/EPP só poderá chegar até 25% dos bens de natureza divisível, enquanto as aquisições por meio da cota principal terão sempre quantidade, no mínimo, três vezes superior (75% ou mais) .
Ocorre que nem todos os 89 contratos de cota reservada apresentados na planilha original puderam ser comparados aos contratos da cota principal, por diversos motivos, tais como: não celebração do contrato relacionado à cota principal (por exemplo, nos casos de licitação fracassada) ; inexistência de vencedor na cota reservada (por exemplo, quando nenhuma ME/EPP apresenta proposta válida) , sendo necessário ofertar o respectivo objeto à vencedora da cota principal ou aos licitantes remanescentes (situação conhecida como "cota assumida", prevista no art. 8º, § 2º, do Decreto 8.538/2015) ; cota principal vencida pela mesma ME/EPP da cota reservada, obrigando-a a contratar pelo menor dos dois preços ofertados nas duas cotas (art. 8º, § 3º, do Decreto 8.538/2015) , não havendo, portanto, o que comparar nesses casos. Desse modo, foi possível a aplicação da referida comparação em apenas 30 contratos de cota reservada.
Por fim, a Selog esclareceu que, extrapolando-se os resultados obtidos na comparação promovida nos contratos de cota reservada, inferiu, por estimativa, que 12% do somatório dos valores contratados mediante benefício do tipo I (que também são reservados a ME/EPP) , no total de 42.360 contratos, possivelmente representam o valor a maior contratado em comparação com o que teria sido pactuado em situação de ampla concorrência. Portanto, o resultado da aplicação da segunda metodologia inclui, também o benefício tipo I, embora por extrapolação.
Em segundo lugar, cabe mencionar que a Selog informou que, ante a inexistência de dados na jurisprudência e na base de dados do Tribunal que permitissem a realização do comparativo realizado, foram encaminhas diligências à Secretaria de Gestão da Secretaria Especial de Desburocratização, Gestão e Governo Digital do Ministério da Economia (Seges) e ao Serviço Brasileiro de Apoio às Micro e Pequenas Empresas (Sebrae) , com vistas a obter as informações necessárias para a realização da referida análise.
Entretanto, diversas intercorrências dificultaram o atendimento imediato das solicitações.
O Sebrae informou que não tinha as informações para realização dos comparativos de preços nas contratações decorrentes do tratamento diferenciado previsto na Lei Complementar 123/2006[footnoteRef:8]. [8:  Peça 24.] 
A Seges forneceu extração de dados das contratações realizadas por órgãos e entidades federais por meio do Siasg/Comprasnet, referentes ao período de 1º/1/2017 a 31/12/2019.
Por essa razão, a Selog, com o intuito de viabilizar o atendimento, sem prejudicar o alcance dos objetivos pretendidos, informou que a análise foi realizada com base, apenas, nas informações fornecidas pela Seges. Assim, a análise foi realizada somente em relação aos órgãos e entidades da administração pública federal, não abrangendo os dados das administrações públicas de estados e municípios.
A Selog esclareceu que foi necessário o tratamento dos dados fornecidos pela Seges, tendo em vista as limitações encontradas na planilha original, em um total de 9, conforme transcrito a seguir:
"a)  Limitação 1 - Falha no registro, no banco de dados do Siasg, da classificação dos 106 itens de participação aberta vinculados a itens de cota exclusiva (item 3.1 do anexo 2) ;
b)  Limitação 2 - Ausência de modificação da classificação, quanto ao benefício, dos itens de cota exclusiva que se convertem em cota assumida e inconsistência da classificação dos fornecedores quanto ao porte (item 3.2 do anexo 2) ;
c)  Limitação 3 - Ausência, na extração de dados, de informação quanto à quantidade autorizada/homologada utilizada no cálculo do preço global estimado (item 3.3 do anexo 2) ;
d)  Limitação 4 - Ausência, nas contratações com base no maior desconto, de uniformidade no preenchimento das informações sobre valor contratado e ausência de informações claras sobre o percentual de desconto (item 3.4 do anexo 2) ;
e)  Limitação 5 - Inexistência, nos sistemas utilizados pela Seges para extração dos dados, de informação sobre o preço unitário contratado (item 3.5 do anexo 2) ;
f)  Limitação 6 - Arredondamento das casas decimais de valores referentes a preços (item 3.6 do anexo 2) ;
g)  Limitação 7 - Parte dos contratos pode conter, equivocadamente, na informação sobre preço global estimado, valores que são os dos preços unitários estimados (item 3.7 do anexo 2) ;
h)  Limitação 8 - Contratos com preço contratado irrisório em face do preço global estimado, denotando a possibilidade de haver alguma falha de registro em um dos dois preços (item 3.8 do anexo 2) ;
i)  Limitação 9 - Ausência de padronização na descrição dos objetos licitados e contratados, o que impede a identificação dos que, por serem iguais, podem ter os respectivos preços comparados entre si (item 3.9 do anexo 2) ."
Em decorrência do tratamento e para fins de análise, foram excluídos 19.522 (6,22%) do total de 313.757 contratos constantes da planilha original. Desse modo, a análise foi realizada em 294.235 contratos na planilha tratada.
V
Foram adotados dois métodos para apurar o impacto financeiro decorrente do tratamento diferenciado das ME/EPP: o primeiro, baseado no percentual de desconto entre o valor estimado e o valor contratado, obtido em cada um dos dois grupos (sem benefícios e com benefícios tipos I e III) ; e o segundo, fundamentado na comparação direta entre os preços obtidos na cota reservada para ME/EPP e na respectiva cota principal (aberta à disputa por empresas de qualquer porte) .
De acordo com o primeiro método, estimou-se que a concessão dos benefícios tipos I (licitação exclusiva para ME/EPP nos itens/lotes de valor até R$ 80 mil) e III (cota reservada de até 25% dos bens de natureza divisível) às ME/EPP geraram uma economia de aproximadamente 9% aos cofres federais, cerca de R$ 9,3 bilhões.
Foram incluídos no grupo "sem benefícios tipos I a III", também, os contratos da "cota assumida", que tratam dos itens de licitação da cota reservada que, por não terem tido vencedores durante a disputa exclusiva entre as ME/EPP, foram adjudicados ao vencedor da cota principal, não usufruindo, portanto, de qualquer benefício para obter a adjudicação.
Com base no segundo método, fundamentado na comparação direta entre os preços obtidos no benefício III (cota reservada de até 25% dos bens de natureza divisível para ME/EPP) , foi calculada a diferença entre o preço contratado global (R$ 4,4 milhões) e o preço contratado global hipotético, ambos na cota reservada, caso adotado o preço unitário da cota principal (R$ 3,8 milhões) . Por essa lógica, considerando os 30 contratos da amostra, os preços na cota reservada foram, em média, 12% superiores aos da cota principal.
Assim, apurou-se que o impacto financeiro (valores contratados a maior) foi de R$ 534 mil nos contratos com benefício tipo III e (por extrapolação) de R$ 36,2 milhões nos contratos com benefício tipo I, totalizando R$ 36,7 milhões de potencial impacto financeiro no grupo relacionado aos benefícios tipos I e III.
Como se vê, os dois métodos de comparação chegaram a resultados substancialmente divergentes.
A Selog ponderou que ambos os métodos têm pontos fracos e fortes: o primeiro, com base no desconto, permite a comparação ampla entre dois grupos, envolvendo todos os itens integrantes dos grupos comparados, sem necessidade de ponderar os efeitos da época, da quantidade e do local da entrega. De outro lado, entretanto, não permite cotejo direto de preços e pode ser influenciado, eventualmente, pela qualidade das estimativas realizadas pelos setores contratantes; o segundo, fundado no comparativo entre cotas reservadas e respectivas cotas principais, permite a confrontação direta entre preços contratados no âmbito da mesma licitação, contudo, essa comparação só foi possível em quantidade pequena de contratos (trinta) , que representam apenas 0,02% do total de 313.757 contratos da planilha original.
Assim, entende que não caberia descartar nenhuma das comparações realizadas, devendo ser encaminhados ao solicitante os resultados obtidos em ambas a metodologias, no intuito de fornecer um conhecimento mais amplo sobre o assunto.
VI
O trabalho se circunscreveu aos benefícios tipos I e III, nos termos do que foi requerido na solicitação, e abrangeu apenas os contratos firmados no âmbito da administração pública federal, tendo em que vista que não se logrou obter, junto ao Sebrae, as informações relativas às administrações públicas de estados e municípios.
Não obstante o solicitante ter requerido informações, especialmente, acerca dos benefícios tipos I e III, a unidade instrutiva, na instrução inicial[footnoteRef:9], aduziu os seguintes argumentos para a inviabilidade de incluir os demais benefícios na análise realizada: [9:  Peça 9.] 
a) empate ficto: "tal benefício não sujeita a Administração Pública a contratar as ME/EPP por preços maiores que os oferecidos pelas demais empresas. O desempate em favor das ME/EPP só ocorre caso estas ofereçam preço inferior ao da proposta mais bem classificada inicialmente. Assim, não há razão para incluir o benefício em questão na análise comparativa de preços";
b) obrigatoriedade de subcontratação de ME/EPP: "não se observa a viabilidade de estabelecer comparativo que leve em conta o presente benefício. Considerando que a subcontratação é procedimento posterior à contratação e representa o estabelecimento de vínculo entre entidades privadas alheias à Administração Pública, o registro de situação dessa natureza escapa aos sistemas que dão suporte à realização das licitações. Além disso, quaisquer controles porventura existentes provavelmente decorrem das iniciativas individuais de cada órgão contratante, inviabilizando a realização de amplas pesquisas sobre as subcontratações decorrentes da LC 123/2006. Acrescente-se, ainda, a dificuldade ou mesmo a impossibilidade que há em avaliar o impacto financeiro da subcontratação obrigatória de ME/EPP no preço final oferecido pela contratada. Assim, não se vislumbra a viabilidade de incluir o presente benefício na análise comparativa de preços";
c) prioridade de contratação de ME/EPP sediadas local ou regionalmente: "o benefício em questão possibilita que se priorize a contratação das ME/EPP sediadas local ou regionalmente em relação às demais empresas de mesmo porte, nas licitações em que todas elas já estão sendo beneficiadas com o tratamento diferenciado previsto nas três linhas anteriores desta tabela. Assim, não há necessidade de buscar informações de preços decorrentes da aplicação desse benefício, já que ele só é possível quando a licitação já contém tratamento diferenciado em favor das ME/EPP em geral. Além do mais, o benefício em questão se restringe a possibilitar que as ME/EPP sediadas local ou regionalmente tenham a oportunidade de apresentar proposta de preço inferior à considerada vencedora, não havendo, assim, aumento dos preços contratados como consequência dessa preferência".
Ademais, conforme a instrução de mérito, após a análise da resposta encaminhada pela Seges, verificou-se que foram constatados apenas cinco contratos para os quais as respectivas licitações impuseram a subcontratação de ME/EPP. Em contato mantido com a unidade instrutiva, minha assessoria obteve a informação de que, desses cinco contratos, quatro se referem a contratações de ME/EPP, as quais não se submetem à exigência em questão. Assim, tendo em vista a existência de apenas um contrato relacionado efetivamente ao benefício II, entendeu-se improdutivo ou mesmo inviável tentar realizar qualquer cotejamento.
Quanto aos contratos com benefício de prioridade para ME/EPP local/regional, a Selog esclareceu que a planilha de dados fornecida pela Seges não identifica, com classificação específica, esse benefício, havendo apenas as classificações gerais de benefícios dos tipos I, II e III.
No que tange à realização da análise com base, apenas, nas informações fornecidas pela Seges, envolvendo os contratos firmados pelos órgãos e entidades da administração pública federal, não abrangendo os dados das administrações públicas de estados e municípios, considero que tal limitação resta justificada.
VII
Tanto na Lei Complementar 123/2006 quanto na Lei 8.666/1993, no âmbito das contratações públicas, verifica-se a preocupação do legislador no sentido de que as licitações públicas priorizem as microempresas e as empresas de pequeno porte com a exclusividade em certames restritos a esses grupos ou com a concessão de benefícios em caso de empate em disputas abertas.
De acordo com os métodos empregados na análise, a concessão de vantagens às ME/EPP nas compras governamentais poderia variar de uma grande vantagem financeira a uma perda da ordem de 12%.
A partir dessa observação, dois aspectos relevantes devem ser destacados: o primeiro é que a política de incentivo à participação de ME/EPP em certames licitatórios tem o objetivo de dinamizar setores reconhecidamente responsável pelo sustento de milhões de famílias por meio da geração de grande número de postos de trabalho, bem como por evitar que haja grande concentração de mercado; o segundo é que, naturalmente, toda política de incentivo tem um custo financeiro (que é de difícil estimativa conclusiva no presente caso) e que deve, tanto quanto possível, ser explicitado para balizar a tomada de decisão dos formuladores dessas políticas.
Conforme estudo desenvolvido pelo Sebrae em 2018, a importância das ME/EPP para a economia era traduzida, à época, pelos seguintes números: representam cerca de 98,5% do total de empresas privadas; respondem por 27% do PIB; e são responsáveis por 54% do total de empregos formais existentes no país, empregando, portanto, mais trabalhadores com carteira assinada que as médias e grandes empresas[footnoteRef:10]. [10:  Sebrae. Perfil das Micro Empresas e Empresas de Pequeno Porte. Publicado em abril/2018. Disponível em: . Acesso em: 30 mar. 2020.] 
O tratamento diferenciado é um mandamento constitucional inscrito no art. 179 da Constituição Federal. A Lei Complementar 123/2006, em seu art. 47, caput, estabelece que o objetivo do tratamento diferenciado das ME/EPP é "a promoção do desenvolvimento econômico e social no âmbito municipal e regional, a ampliação da eficiência das políticas públicas e o incentivo à inovação tecnológica".
Portanto, trata-se de uma política pública das mais importantes, com a finalidade de, sem deixar de buscar propostas vantajosas para o Estado, auxiliar os micros e pequenos empreendedores a acessar o relevante mercado das compras governamentais.
Ademais, no período analisado, os valores dos contratos decorrentes de licitações em que houve aplicação dos benefícios tipos I e III, de cerca de R$ 302 milhões, representaram apenas 0,34% do valor total contratado pela administração pública federal sem esses benefícios, que foi de cerca de R$ 88,7 bilhões[footnoteRef:11], o que demonstra o baixo impacto dessa política aos cofres da União. [11:  Peça 46, p. 6.] 
Para finalizar, ressalto que a existência da referida política se mostra mais importante no contexto atual, em que, no âmbito das medidas para se limitar o contágio relacionado à Covid-19, com vistas a promover o maior isolamento da população, em todo o país, estão sendo tomadas medidas para determinar o fechamento de estabelecimentos comerciais, industriais, entre outros. As ME/EPP poderão ser prejudicadas e, por consequência, por oferecerem a maior parcela de empregos no país, pode haver grande impacto no índice de desemprego e no desempenho da economia do país.
Cabe mencionar, nesse sentido, a iniciativa do Tribunal de Contas do Estado de Santa Catarina, que enviou manifestação a todos os municípios catarinenses, no sentido de que deve haver apoio ao movimento realizado pelo Sebrae, para que seja observado o capítulo V da Lei Complementar 123/2006, no intuito de manter e até ampliar o mercado de compras junto às ME/EPP, contribuindo para que permaneçam ativas e capazes de sustentar o vínculo laboral com seus trabalhadores[footnoteRef:12]. [12:  Ofício Circular TCE/SC/GAP/PRES/4/2020, DE 27/3/2020, peça 49.] 
A propósito, com o objetivo de possibilitar que a presente análise se estenda aos estados e municípios e tendo em vista a finalidade institucional do Sebrae de capacitar e apoiar o desenvolvimento das ME/EPP, cabe recomendar à referida instituição que inclua, nas futuras pesquisas sobre compras governamentais junto aos pequenos negócios, a obtenção de informações que permitam a realização de comparativo de preços das contratações decorrentes do tratamento diferenciado da Lei Complementar 123/2006 com os preços obtidos quando não há diferenciação de tratamento em função do porte das licitantes.
Ressalto, ainda, que a solicitação formulada pela Mesa Diretora da Câmara dos Deputados tem o duplo mérito de buscar o insumo informacional para avaliar o desempenho da política de incentivo às ME/EPP contida na Lei Complementar 123/2006 e, ao mesmo tempo, ajudar a revelar que as limitações e as oportunidades de melhoria dos sistemas e controles disponíveis na administração pública a fim de possibilitar tais avaliações.
***
Diante do exposto, manifesto-me pela aprovação do acórdão que ora submeto à apreciação deste Colegiado.
TCU, Sala das Sessões Ministro Luciano Brandão Alves de Souza, em 8 de abril de 2020.
Weder de Oliveira
Relator